最　高　行　政　法　院　判　決
　　　　　　　　　　　　　　　　　　 96年度判字第01517號
上　訴　人　甲○○
訴訟代理人　乙○○　　　　送達處所同上
複 代理 人　薛博允　律師
被 上訴 人　財政部臺北市國稅局
代　表　人　凌忠嫄　　　　送達處所同上
上列當事人間因綜合所得稅事件，上訴人對於中華民國95年1月
26日臺北高等行政法院94年度訴字第986號判決，提起上訴，本
院判決如下：
　　主  文
上訴駁回。
上訴審訴訟費用由上訴人負擔。
　　理  由
一、本件上訴人上訴意旨略以：訴外人陳謙吉利用渠擔任匯豐證
    券股份有限公司（下稱匯豐證券公司）董事長期間，以個人
    名義經營丙種墊款業務，向上訴人借款，並以匯豐證券公司
    名義開立「錢條」作為借據，給付利息亦以「錢條」為之。
    陳謙吉冒用匯豐證券公司名義發給「錢條」代替利息及本金
    ，不僅掏空匯豐證券公司資金，且帶走對於上訴人等之吸金
    ，遠赴國外避匿。顯然陳謙吉利用匯豐證券公司之「錢條」
    為渠犯罪之手法，令上訴人等之原金血本無歸，更無利息之
    所得。又，被上訴人引用陳謙吉等人掏空匯豐證券公司資產
    之臺灣臺北地方法院民國（下同）91年度訴字第105號刑事
    判決與陳謙吉帳冊，作為補稅依據，然上開刑事判決指出陳
    謙吉等人利用偽造帳冊之方式，侵占掏空匯豐證券公司資產
    ，虛列偽造債務從新臺幣（下同）60億元擴大至68.5億元，
    致83年至89年間之帳冊不實；被上訴人在書狀中亦承認初始
    核課憑證有部分錯誤；是以，被上訴人以偽造之帳冊作為課
    稅依據，即有瑕庛。且依上開判決說明，匯豐證券公司之會
    計僅依陳謙吉之指示出帳；因此，金錢之支出與記載，絕非
    如帳冊所載，被上訴人以不實之陳謙吉帳簿為推算之證據，
    亦未提出錢條佐證，有悖證據法則。原審法院只憑刑案判決
    及調查筆錄即認上訴人「違章漏稅事證明確」，且未就上訴
    人所提出之重要證據聲明深入調查，告知當事人兩造為之辯
    論，違反行政訴訟法第133條、第141條等規定，為判決違背
    法令，爰請求原判決廢棄、訴願及復查決定、原處分均撤銷
    。
二、被上訴人則以：上訴人以系爭利息係累計滾入新錢條，且匯
    豐證券公司已被掏空資產，故系爭利息實際上並未實現等情
    ，原審認上訴人雖以換取新錢條之方式領取系爭利息，然其
    當年度已實際取得系爭利息之處分權，而系爭利息所得確已
    實現，並詳明記載於判決書理由欄，上訴人對之縱有爭執，
    要難謂原審有何判決不適用法規或適用法規不當，亦難以其
    有何判決不備理由，而執為上訴之理由。本件上訴人當年度
    貸出款項予案外人陳謙吉等人以「錢條」方式利用匯豐證券
    公司名義吸收資金，並取陳謙吉依約定按系爭款項之日息萬
    分之3計息所給付之應稅利息所得551,612元（下稱系爭利息
    所得），案經原審依職權調查證據，並斟酌全辯論意旨所得
    心證之結果，確定上訴人當年度已實際取得系爭利息之處分
    權，即系爭利息所得確已實現，並已詳明記載於判決書理由
    欄，判決上訴人一審之訴為無理由，因確定事實乃原審法院
    專屬之職權，上訴人對之縱有爭執，亦難謂原審有何適用法
    規不當或判決不備理由之違法，上訴人據此引為上訴，即無
    理由。本件上訴顯無理由等語，資為抗辯。
三、原審斟酌全辯論意旨及調查證據之結果，以：查本件係法務
    部調查局臺北市調查處（下稱臺北市調查處）查獲匯豐證券
    公司董事長陳謙吉於擔任該公司董事期間，即以個人名義，
    經營丙種墊款業務，其中發現於87年間曾向上訴人借款，並
    以匯豐證券公司名義開立「錢條」作為借據，約定利息按日
    息萬分之3計算，分別於當年度9月10日及11月21日各計息乙
    次，利息金額各為524,963元（本金：21,082,859元，83天
    ）及26,649元（本金：18,977,558元，72天，核算利息應為
    409,915元，卻誤登戶號26649為利息金額），合計給付上訴
    人利息金額為551,612元，經通報由被上訴人依職權進行調
    查結果屬實，並查得上訴人87年度綜合所得稅漏報上開系爭
    利息所得，此有臺灣臺北地方法院91年度訴字第105號刑事
    判決、匯豐證券公司財務部副理郭俊麟90年10月17日在臺北
    市調查處之調查筆錄、被上訴人審三科查緝案件稽查報告、
    結算申報書及核定通知書等資料附原處分卷可稽，違章漏稅
    事證明確，被上訴人乃將上訴人系爭利息所得以及其所不爭
    執之其他各類所得併計核定上訴人該年度綜合所得總額為9,
    775,588元，淨額為8,948,588元，發單補徵稅額220,645元
    ，並按所漏稅額179,874元處1倍罰鍰179,800元（計至百元
    止，見原處分卷漏稅額計算表及處分書稿），揆諸行為時所
    得稅法第14條第1項第4類、第110條第1項規定及說明，自無
    不合。至於上訴人訴稱：匯豐證券公司遭陳謙吉掏空資產，
    錢條上數額加計利息累計雖有增加，實際上利息並未收到實
    現，不應合併課稅及裁罰云云。查匯豐證券公司董事長陳謙
    吉於擔任該公司董事期間，有向上訴人借款經營丙種墊款業
    務，上訴人並有收到以匯豐證券公司名義開立之「錢條」，
    且有結算利息等事實，既為上訴人之訴訟代理人所不爭執，
    又所結算之利息滾入原本合併記載為「錢條」上之金額由上
    訴人收執，當時陳謙吉尚未出事逃匿，上訴人依「錢條」所
    載日期取回本息並無困難，即上訴人就結算之利息實際上已
    取得處分權，被上訴人認定上訴人有取得系爭利息，並非無
    據，上訴人所訴，洵不足採。綜上說明，本件被上訴人就上
    訴人系爭利息所得之合併課稅及罰鍰處分，核無違誤，訴願
    決定，予以維持，亦無不合，乃判決駁回上訴人在原審之訴
    。
四、本院查：（一）、按「個人之綜合所得總額，以其全年左列
    各類所得合併計算之︰第1類︰營利所得︰．．．第4類︰利
    息所得︰凡公債、公司債、金融債券、各種短期票券、存款
    及其他貸出款項利息之所得．．．。」、「納稅義務人之配
    偶，及合於第17條規定得申報減除扶養親屬免稅額之受扶養
    親屬，有前條各類所得者，應由納稅義務人合併報繳。」、
    「納稅義務人應於每年2月20日起至3月底止，填具結算申報
    書，向該管稽徵機關，申報其上一年度內構成綜合所得總額
    或營利事業收入總額之項目及數額，以及有關減免、扣除之
    事實，並應依其全年應納稅額減除暫繳稅額、尚未抵繳之扣
    繳稅額及可扣抵稅額，計算其應納之結算稅額，於申報前自
    行繳納。但短期票券利息所得之扣繳稅款及營利事業獲配股
    利總額或盈餘總額所含之可扣抵稅額，不得減除。」分別為
    行為時所得稅法第14條第1項第4類、第15條第1項及第71條
    第1項所明定。次按「納稅義務人已依本法規定辦理結算申
    報，但對依本法規定應申報課稅之所得額有漏報或短報情事
    者，處以所漏稅額兩倍以下之罰鍰。」、同法第110條第1項
    亦定有明文。又按「夫妻分開申報而未於申報書寫明配偶關
    係，致稽徵機關無法歸戶其所得合併課稅者，應依所得稅法
    第110條第1項歸戶補稅送罰。其漏稅額計算，應以夫妻合併
    課徵計算之應納稅額，減除夫妻分開申報各自計算之應納稅
    額之和後之差額認定。」財政部69年4月30日台財稅第33449
    號函釋在案。上開函釋，係財政部基於職權所為釋示，並未
    逾越法律規定，自可適用。本件上訴人87年度綜合所得稅結
    算申報，未將其配偶蘇建安之營利、薪資及利息所得計897,
    293元合併申報，並漏報其配偶蘇建安取自金融機構之利息
    所得1,192元及其本人取自訴外人陳謙吉利用匯豐證券公司
    吸金所給付之利息所得551,612元，計短漏報所得額552,804
    元，案經臺北市調查處查獲通報，並經被上訴人依職權進行
    調查結果查得，乃併計核定上訴人該年度綜合所得總額為9,
    775,588元，淨額為8,948,588元，發單補徵稅額220,645元
    ，並就所漏稅額179,874元，依法處罰鍰179,800元。上訴人
    對被上訴人初查核定其本人取自訴外人陳謙吉利用匯豐證券
    公司吸金所給付之利息所得551,612元及其罰鍰部分不服，
    申請復查，未獲變更；提起訴願，亦遭決定駁回；遂提起行
    政訴訟。（二）、次按我國綜合所得稅原則上採現金收付制
    ，稱為收付實現原則，亦即綜合所得稅僅對已實現之所得課
    稅，而所得實現與否，原則上係以是否收到現金或足以替代
    現金之報償為準。本件上訴人當年度係以「錢條」方式貸出
    款項予訴外人陳謙吉，並約定以每1萬元每日3元（日息萬分
    之3）計息，被上訴人依職權進行調查，上訴人所貸出系爭
    款項，於87年度分別於當年9月10日及11月21日各計息乙次
    ，利息金額各為524,963元及26,649元（72天，誤登為上訴
    人戶號26649，核算金額應為409,915元），合計給付上訴人
    應稅利息所得551,612元；參據上開以錢條方式貸借款項，
    即係陳謙吉等人開立錢條，作為借據，載明債權人、金額、
    日期及利息以作為債權憑證。該利息為每日結算，以現金支
    付，而至88年起，方改以每個月結算並支付乙次，於金主即
    時支領利息時，以現金支付，如金主不欲結領利息，則將利
    息滾入本金，另開立新錢條交予金主為憑，亦即將利息結算
    後滾入原本，則上訴人本年度自取有系爭利息所得，符合收
    付實現之原則，此亦有臺灣臺北地方法院91年度訴字第105
    號刑事判決書、臺北市調查處93年2月2日肆字第0934340548
    0號函附各納稅義務人名冊、利息計算與資金往來統計表、
    臺北市調查處90年10月17日關於郭俊麟調查筆錄及被上訴人
    審查三科92年1月22日查緝案件調查報告書等相關文件資料
    影本附案可稽，為原審所認定，並無不合。至陳謙吉如何冒
    用匯豐證券公司名義吸金、製作假帳掏空匯豐證券公司資金
    等情，並無礙本件事實之認定。（三）、綜上所述，原審斟
    酌全辯論意旨及調查證據之結果，關於系爭利息及其罰鍰部
    分，將原決定及原處分均予維持，駁回上訴人之起訴，所適
    用之法律與該案應適用之現行法規解釋、判例並無相違背之
    情事，上訴意旨仍執前詞指摘原判決違誤，求予廢棄，經核
    為無理由，上訴應予駁回。
五、據上論結，本件上訴為無理由，爰依行政訴訟法第255條第1
    項、第98條第3項前段，判決如主文。
中　　華　　民　　國　　96　　年　　8　　 月　　23　　日
                  第三庭審判長法  官　劉　鑫　楨
                              法  官  鄭  忠  仁
                              法  官  陳　秀　美
                              法  官　劉　介　中
                              法  官　戴　見　草
以  上  正  本  證  明  與  原  本  無  異
中　　華　　民　　國　　96　　年　　8　　 月　　23　　日
　　　　　　　　　　　　　　　書記官　王　史　民
